ACORDAO-COMPLETO-2519149

ACÓRDÃO 851/2022 ATA 5/2022 - SEGUNDA CÂMARA

VISTOS, relatados e discutidos estes atos de concessão de aposentadoria exarados pelo Tribunal Regional do Trabalho da 3ª Região e submetidos à apreciação do Tribunal de Contas da União para fins de registro,
ACORDAM os Ministros do Tribunal de Contas da União, reunidos em Sessão da Segunda Câmara, diante das razões expostas pelo Relator, com fundamento nos artigos 71, III, da Constituição Federal de 1988; 1º, V, e 39, II, da Lei 8.443/1992; 1º, VIII, 259, II, 260, § 1º, e 262, § 2º, do Regimento Interno/TCU, em:
9.1. considerar legal o ato de concessão de aposentadoria de Maria da Conceição Lopes Noronha, autorizando o respectivo registro;
9.2. considerar ilegal o ato de concessão de aposentadoria de Maria Augusta Bhering Viana, negando-lhe registro; 
9.3. dispensar o ressarcimento das quantias indevidamente recebidas, presumida a boa-fé, consoante o disposto no Enunciado 106 da Súmula de Jurisprudência do TCU; 
9.4. determinar ao Tribunal Regional do Trabalho da 3ª Região que, nos termos dos art. 262, caput, do Regimento Interno do TCU e 19, caput, da Instrução Normativa - TCU 78/2018:
9.4.1. abstenha-se de realizar pagamentos decorrentes do ato de concessão considerado ilegal, no prazo de 15 (quinze) dias, contado a partir da ciência dessa deliberação, sujeitando-se a autoridade administrativa omissa à responsabilidade solidária;
9.4.2. no prazo de 15 dias, oportunize à ex-servidora Maria Augusta Bhering Viana optar entre a percepção da Gratificação de Atividade Externa ou a parcela referente a 5/5 de função de Oficial Especializado e, em caso de omissão da interessada, promova a exclusão da parcela de menor valor;
9.4.3. comunique a ex-servidora acerca do teor deste Acórdão, encaminhando ao Tribunal o comprovante de ciência do inteiro teor desta deliberação;
9.4.4. emita e disponibilize no sistema e-Pessoal, no prazo de 30 (trinta) dias, novo ato de concessão, escoimado da irregularidade apontada, nos termos do art. 262, § 2º, do Regimento Interno do TCU; e
9.5. dar ciência deste Acórdão ao Órgão responsável pela concessão, informando que o teor integral poderá ser obtido no endereço eletrônico www.tcu.gov.br/acordaos; e
9.6. restituir os autos à Sefip, para que monitore o cumprimento das determinações constantes do item 9.4 supra, e represente ao TCU em caso de não cumprimento das providências determinadas.

APOSENTADORIA. Atos de Aposentadoria da unidade emissora Tribunal Regional do Trabalho da 3ª Região/MG, enviados ao TCU pela unidade de controle interno ÓRGÃO DE CONTROLE INTERNO - TRT/MG - JT para fins de análise e julgamento.

Segunda Câmara

Tribunal Regional do Trabalho da 3ª Região/MG.

3. Interessados/Responsáveis:
3.1. Interessado: Maria da Conceição Lopes Noronha (XXX.360.676-XX); Maria Augusta Bhering Viana (XXX.333.096-XX).

13.1. Ministros presentes: Augusto Nardes (na Presidência), Aroldo Cedraz e Antonio Anastasia (Relator).
13.2. Ministros-Substitutos presentes: Marcos Bemquerer Costa e André Luís de Carvalho.

ANTONIO ANASTASIA

Trata-se de atos de concessão de aposentadoria, em favor de Maria Augusta Bhering Viana e Maria da Conceição Lopes Noronha, submetidos pelo Tribunal Regional do Trabalho da 3ª Região à apreciação do Tribunal de Contas da União, para fins de registro, nos termos do art. 71, inciso III, da Constituição Federal.
2.	Reproduzo, a seguir, o parecer ofertado pelo Ministério Público junto ao TCU, de lavra da Exma. Procuradora-Geral Cristina Machado da Costa e Silva (peça 8) :
	"Versam os autos sobre formulários de aposentadoria de Maria da Conceição Lopes Noronha e de Maria Augusta Bhering Viana, ex-servidoras vinculadas ao Tribunal Regional do Trabalho da 3.ª Região - TRT-3.
2.	A Secretaria de Fiscalização de Pessoal opina pela legalidade e registro das concessões, por intermédio dos pareceres uniformes de peças n.ºs 6 e 7.
3.	Ao percorrermos o ato de aposentadoria de Maria Augusta Bhering Viana (peça n.º 4) , servidora aposentada no cargo de analista judiciário - especialidade oficial de justiça avaliador federal, aferimos que a inativa percebe 5/5 de FC-05, decorrentes do exercício da função de Oficial Especializado. Ademais, consta o pagamento da Gratificação de Atividade Externa - GAE, instituída pelo artigo 16 da Lei n.º 11.416/2006, segundo o qual:
"Art. 16. Fica instituída a Gratificação de Atividade Externa - GAE, devida exclusivamente aos ocupantes do cargo de Analista Judiciário referidos no § 1o do art. 4o desta Lei.
§ 1o A gratificação de que trata este artigo corresponde a 35% (trinta e cinco por cento) do vencimento básico do servidor.
§ 2o É vedada a percepção da gratificação prevista neste artigo pelo servidor designado para o exercício de função comissionada ou nomeado para cargo em comissão."
4.	Ao proferir o Acórdão 2784/2016-TCU-Plenário do Tribunal decidiu ser incabível a percepção cumulativa da Gratificação de Atividade Externa com quintos incorporados pelo exercício de função decorrente da atividade de execução de mandados, por consistir em verdadeiro "bis in idem". Transcrevemos a ementa da referida deliberação plenária:
"PESSOAL. SERVIDORES DO PODER JUDICIÁRIO. LEGALIDADE DE UM DOS ATOS. PERDA DE OBJETO DE OUTRO. OFICIAL DE JUSTIÇA AVALIADOR. FC-5. EXAME DA NATUREZA JURÍDICA DA VANTAGEM, PAGA INDISTINTAMENTE A TODOS OS OCUPANTES DO CARGO. PAGAMENTO CUMULATIVO DE QUINTOS DESSA FUNÇÃO COM A GAE. BIS IN IDEM. CONSIDERAÇÕES SOBRE A MATÉRIA. ILEGALIDADE E NEGATIVA DE REGISTRO DE ALGUNS DOS ATOS. DETERMINAÇÕES".
5.	Na mesma linha, elencamos o Acórdão 13299/2020-TCU-Segunda Câmara, cuja ementa também reproduzimos, por haver tratado da mesma situação ora em apreciação:
"PESSOAL. CONCESSÃO DE APOSENTADORIA. IMPOSSIBILIDADE DE PAGAMENTO DAS PARCELAS DE DÉCIMOS DECORRENTES DO EXERCÍCIO DE FC-05 - FUNÇÃO EXTERNA QUE NÃO POSSUI NATUREZA DE FUNÇÃO DE CONFIANÇA, SENDO PAGA A TODOS OS OCUPANTES DO CARGO EFETIVO DE ANALISTA JUDICIÁRIO, ESPECIALIDADE EXECUÇÃO DE MANDADOS, ANTIGO OFICIAL DE JUSTIÇA AVALIADOR. ILEGALIDADE DO ATO E NEGATIVA DE REGISTRO. DETERMINAÇÕES". 
6.	Entendemos que o ato de peça n.º 4 está irregular, ante a cumulação da Gratificação de Atividade Externa com quintos de FC-5, decorrentes da função de Oficial Especializado, em evidente pagamento em duplicidade. Por isso, deixamos de acompanhar a unidade técnica e propomos a ilegalidade e negativa de registro da concessão em nome da ex-servidora Maria Augusta Bhering Viana, devendo o órgão de pessoal convocar a inativa para optar entre uma das duas vantagens estatutárias e, posteriormente, cadastrar novo ato livre de falhas no sistema e-Pessoal
7.	Em relação ao ato de peça n.º 3, acolhemos a proposição de legalidade e registro.
8.	Por todo o exposto, com as vênias de estilo por divergir parcialmente do encaminhamento proposto pela Sefip às peças n.ºs 6 e 7, esta representante do Ministério Público de Contas propõe ao Tribunal que:
	8.1. considere ilegal e negue o registro ao ato de aposentadoria de Maria Augusta Bhering Viana (CPF n.º XXX.333.096-XX) - peça n.º 4, devido ao pagamento cumulativo da Gratificação de Atividade Externa, criada pelo artigo 16 da Lei n.º 11.416/2006, com 5/5 de função de Oficial Especializado, em contrariedade com o entendimento disposto no Acórdão 2784/2016-TCU-Plenário;
	8.2. dispense a devolução das importâncias indevidamente recebidas de boa-fé pela inativa, nos termos constantes da Súmula TCU n.º 106;
	8.3. determine ao Tribunal Regional do Trabalho da 3.ª Região que, no prazo máximo de 15 (quinze) dias e em relação à inativa Maria Augusta Bhering Viana:
		8.3.1. convoque a ex-servidora para optar entre a percepção da Gratificação de Atividade Externa ou dos 5/5 de função de Oficial Especializado, promovendo a exclusão da parcela de menor valor em caso de omissão da interessada;
		8.3.2. encaminhe novo ato de aposentadoria livre de falhas à consideração pela Corte de Contas, por meio do sistema e-Pessoal;
	8.4. considere legal e ordene o registro do ato de aposentadoria de Maria da Conceição Lopes Noronha (CPF n.º XXX.360.676-XX) - peça n.º 3."
3.	É o Relatório.

não há

Procuradora-Geral Cristina Machado da Costa e Silva.

PESSOAL. APOSENTADORIA. TRF-2. INCORPORAÇÃO INDEVIDA DE GRATIFICAÇÃO DE ATIVIDADE EXTERNA. ATRIBUIÇÃO INERENTE AO CARGO EFETIVO DE ANALISTA JUDICIÁRIO / EXECUÇÃO DE MANDADOS, QUE NÃO POSSUI NATUREZA DE FUNÇÃO DE CONFIANÇA. ILEGALIDADE. NEGATIVA DE REGISTRO. DETERMINAÇÕES.

APOSENTADORIA (APOS)

Secretaria de Fiscalização de Integridade de Atos e Pagamentos de Pessoal e de Benefícios Sociais (Sefip).

Relato o presente recurso por sucessão ao Ministro Raimundo Carreiro (art. 153 do Regimento Interno) , sorteado nos termos do art. 13 da Resolução TCU 175/2005 (peça 1) .
2.	Trata-se de atos de concessão de aposentadoria, em favor de Maria Augusta Bhering Viana e Maria da Conceição Lopes Noronha, submetidos pelo Tribunal Regional do Trabalho da 3ª Região à apreciação do Tribunal de Contas da União, para fins de registro, nos termos do art. 71, inciso III, da Constituição Federal.
3.	Conforme visto no Relatório, embora a Secretaria de Fiscalização de Pessoal - Sefip tenha se manifestado pela legalidade de ambos os atos (peças 6 e 7) , o Ministério Público junto ao TCU, por meio de parecer de lavra da Exma. Procuradora-Geral Cristina Machado da Costa e Silva (peça 8) manifestou-se pela ilegalidade do ato referente à Sra. Maria Augusta Bhering Viana e consequente negativa de registro. A irregularidade apontada refere-se à acumulação indevida, por ocupante de cargo de analista judiciário - especialidade oficial de justiça avaliador federal, de parcelas de "quintos" decorrentes do exercício da função de Oficial Especializado, bem como da Gratificação de Atividade Externa - GAE, instituída pelo artigo 16 da Lei n.º 11.416/2006 (peça 4, p. 4) .
4.	Desde já declaro minha anuência ao entendimento esposado pelo MPTCU (peça 8) , e adoto os fundamentos do parecer em questão como minhas razões de decidir.
5.	O art. 16 da Lei 11.416/2006 dispõe sobre a percepção de Gratificação de Atividade Externa por servidor ocupante de cargo de analista judiciário:
Art. 16. Fica instituída a Gratificação de Atividade Externa - GAE, devida exclusivamente aos ocupantes do cargo de Analista Judiciário referidos no § 1º do art. 4º desta Lei.
§ 1º A gratificação de que trata este artigo corresponde a 35% (trinta e cinco por cento) do vencimento básico do servidor.
§ 2º É vedada a percepção da gratificação prevista neste artigo pelo servidor designado para o exercício de função comissionada ou nomeado para cargo em comissão.
6.	Acerca do tema, há jurisprudência firme no TCU, no sentido de que a vantagem em questão não possui natureza de função de confiança, visto ser paga a todos os ocupantes do cargo de Analista Judiciário, Especialidade Execução de Mandados, se tratando, na prática, de gratificação paga em razão do exercício das atribuições típicas do cargo efetivo, inaptas a gerar incorporação de quintos (p. ex. Acórdão 2784/2016-TCU-Plenário, Rel. Min. Benjamin Zymler; Acórdão 1616/2017-TCU-Primeira Câmara, Rel. Min. Vital do Rêgo; Acórdão 13299/2020-TCU-Segunda Câmara, Rel. Min. Marcos Bemquerer Costa) .
7.	À luz dessas considerações, acolho, com ajustes de forma, a proposta de encaminhamento do MPTCU, no sentido de considerar ilegal e negar registro ao ato de aposentadoria da Sra. Maria Augusta Bhering Viana, dispensando o ressarcimento das parcelas recebidas de boa-fé.
8.	Do exposto, VOTO no sentido de que seja aprovado o acórdão que ora submeto à deliberação deste Colegiado.
TCU, Sala das Sessões, em 8 de março de 2022.
ANTONIO ANASTASIA 
Relator